臺灣臺北地方法院民事判決　　　　　　　94年度訴字第2406號
原　　　告　甲○○
被　　　告　乙○○
訴訟代理人　黃璿瑛律師
上列當事人間請求清償債務事件，本院於94年11月24日言詞辯論
終結，判決如下：
    主  文
被告應給付原告新台幣參佰貳拾玖萬元，及自民國九十三年七月
二十四日起至清償日止，按年息百分之五計算之利息。
訴訟費用由被告負擔。
    事實及理由
一、原告起訴主張：
（一）本件被告就台灣台北地方法院檢察署89年度調偵字第445
      號案件，於民國（下同）89年7月11日達成和解，被告應
      給付原告新台幣（下同）500萬元整，並同意上開款項自
      89年8月30日起分5年交付，其給付方式為第1個月給付30
      萬元，第2個月至第59個月每個月給付8萬元，第60個月給
      付6萬元，被告應於每月30日匯入原告指定銀行戶頭，截
      至93年6月30日止僅償還171萬元，尚欠329萬元整未付，
      經屢次催討亦均置之不理，故爰依法提起本件訴訟。
（二）被告主張其取得訴外人鴻地工程有限公司（下簡稱鴻地公
      司）所讓與之2,000萬元本票債權並據其主張抵銷云云，
      然該本票雖雖係原告所簽發，惟係供保證之用，且證人丙
      ○○先生讓與被告之本票係澔輝建設有限公司（原告所經
      營之公司，下簡稱澔輝公司）於85年6月向合作金庫和平
      支庫提供18戶房地擔保借款2,000萬元以塗銷以往所有建
      築融資，鴻地公司係營造商需蓋拋棄書，故由原告開具
      00000000元本票保證用。
（三）澔輝公司與鴻地公司，工程結算金額為142,493,075元，
      不足發票336萬元（計算式為4,200萬X8％=336萬），原告
      已將基隆市○○街267號7樓之房屋兩戶過戶予丙○○先生
      ，故並無積欠鴻地公司之債務。
（四）本案系爭2,000萬元本票之時效已消滅，丙○○將工程保
      證票私自讓與被告顯有不當之處。
（五）聲明：被告應給付原告新台幣329萬元及自93年7月24日起
      至清償日止，按年息5％計算之利息。
二、被告則以：
（一）被告因受讓原告債權人之債權，因而向原告主張抵銷，被
      告並無積欠原告債務。主張抵銷之債權是受讓自鴻地工程
      股份有限公司的債權。本件原告積欠鴻地公司工程款、稅
      款未結清，而開立本票作為給付先前工程款費用外，並作
      為日後工程款費用之擔保。且證人丙○○於鈞院證稱「（
      這張本票是開給什麼人？）甲○○開給鴻地公司的」又證
      稱「（甲○○為什麼要給鴻地公司？）甲○○是為了換回
      三張無法兌現的支票，還有他沒有辦法付給我簽證費的狀
      況下，他用2,000萬的本票，希望我繼續配合開發票」（
      見94年11月15日庭訊筆錄，本院卷第60、61頁）。由前開
      證人證詞可知，原告同意開立2,000萬元之系爭本票，除
      了清償積欠三張無法兌現之支票金額共1,651,688元及清
      償尚積欠工程款、稅款外，並作為預付清償未來工程款、
      稅款之債務。而原告一直無法清償，則系爭本票之債權，
      自歸屬於執票人鴻地公司所有。更何況，系爭本票到期日
      為85年8月31日（見本院卷第32頁），而證人丙○○取得
      坐落於金華街267號7樓之房屋日期為85年8月19日，若原
      告以基隆金華街房屋作為清償積欠鴻地公司債務，則原告
      必然會要求鴻地公司負責人丙○○將系爭本票返還，怎有
      可能將金額2, 000萬之本票仍繼續由鴻地公司執有，讓己
      陷於隨時被追討債務之情況中。且移轉基隆金華街房屋予
      證人丙○○為黃亞薇，並非原告，受讓人則為證人丙○○
      亦非鴻地公司，而基隆金華街之兩戶房屋僅約15坪，位處
      基隆郊區，鴻地公司亦無可能接受該兩戶房屋作為抵償
      2,000萬之工程款、稅款之債務。是以，原告主張積欠鴻
      地工程款及稅款以基隆市○○街兩戶房屋作為抵償，顯非
      事實。
（二）依原告所述系爭本票係澔輝公司在85年6月向合庫和平支
      庫提供18間借款2,000萬元以塗銷以往所有建築融資，鴻
      地公司係營造商需蓋拋棄書，故本人開具2,000萬本票保
      證之用云云。惟查原告開立本票到期日85年8月31日，鴻
      地公司工程尚未完工（直至86六年11月始完工）（見本院
      卷第68頁），原告因財務已發生危機，先前所積欠工程款
      、稅款皆無法給付，鴻地公司亦不願再配合施工，原告為
      了向合庫和平支庫申貸，乃開立系爭本票作為除給付先前
      所積欠工程款、稅款外，並作為承諾預付日後所需之工程
      款、稅款，鴻地公司遂同意簽蓋拋棄書，使原告得已獲得
      建築融資。足見系爭本票乃是原告給付鴻地公司工程款、
      稅款。原告一再主張系爭本票為保證之用，如原告主張保
      證，則本票到期日應是工程完工之日期，怎有可能工程尚
      未完工，該本票即已屆期。是原告主張系爭本票為保證票
      據，與常情事理不符。
（三）鴻地公司雖因原告當時財務困難，故未主張本票票據上之
      權利，但鴻地公司仍得就原告所獲得之利益請求償還。而
      鴻地公司將該利益債權移轉至被告，自生移轉債權之效力
      ，且原告於開立系爭本票簽名，即應就本票之金額負付款
      之責，由於當時原告已無任何財產，故鴻地公司未行使票
      據上權利。然縱然鴻地公司未行使票據上權利，然原告已
      自承其開立系爭本票是為了向合庫和平支庫借款2, 000
      萬元以塗銷其所積欠之建築融資，而要求鴻地公司簽署拋
      棄書，而承諾預開立給付日後工程款、稅款與鴻地公司。
      則原告向合庫和平支庫取得利益2,000萬元，就原告所獲
      得利益限度自得請求原告償還。而鴻地公司將此債權移轉
      與證人丙○○，並由證人丙○○再將之讓與被告，並由被
      告以存證信函通知原告（見本院卷第35頁），被告自得就
      原告所受利益範圍內2,000萬元行使抵銷權等語資為抗辯
      。並聲明：（1）原告之訴駁回。（2）如受不利益判決，
      被告願供擔保，請准宣告免為假執行。
三、不爭執之事實：
    二造於台灣台北地方法院檢察署89年度調偵字第445號案件
    偵查中，於89年7月11日達成和解，約定被告應給付原告500
    萬元，款項自89年8月30日起分5年交付，其給付方式為第1
    個月給付30萬元，第2個月至第59個月每個月給付8萬元，第
    60個月給付6萬元，被告應於每月30日匯入原告指定銀行戶
    頭，截至93年6月30日止僅償還171萬元，尚欠329萬元整未
    付。有原告所提和解書及華泰商業銀行存摺（均影本）在卷
    可憑，並為被告所不爭執。
四、得心證之理由：原告主張二造於89年7月11日達成和解，約
    定被告應給付原告500萬元，被告尚欠329萬元整未清償；被
    告則以受讓自丙○○之20,000,000元本票債權主張抵銷，而
    為原告否認，故本件之爭點厥為被告以受讓自丙○○之20,
    000,000元本票債權主張抵銷有無理由？
    按債權讓與之債務人於受通知時，所得對抗讓與人之事由，
    皆得以之對抗受讓人，民法第299條第1項定有明文。經查：
（一）被告辯稱原告積欠鴻地公司工程款、稅款未結清，而開立
      本票作為給付先前工程款費用外，並作為日後工程款費用
      之擔保等語。原告主張關於稅款部分其已將基隆市○○街
      267號7樓之房屋兩戶過戶予丙○○先生，故並無積欠鴻地
      公司之債務，系爭本票係開立作為保證之用等語。經查，
      證人丙○○固證稱原告為了換回三張無法兌現的支票，還
      有他沒有辦法付給伊簽證費的狀況下，用二千萬的本票，
      希望伊繼續配合開發票等語（見本院卷第61頁），惟依證
      人所提三張支票（影本）面額分別為527,943元、614,375
      元、507, 370元（見本院卷第71頁），合計總額僅為
      1,649,688元，，何以由原告簽發高達200,000,000 元之
      本票換回，二者金額已不相符，縱如證人所言，尚加上原
      告未支付之簽證費，惟其餘未支付之簽證費若干，亦未見
      被告及證人說明，是證人所證即有疑義；而原告主張其積
      欠鴻地公司之債務，以坐落基隆市暖暖區267號7樓之9，7
      樓之8房地抵償，其已無積欠鴻地公司債務，業據其提出
      土地買賣所有權移轉契約書、基隆市安樂地政事務所異動
      索引、會議記錄為憑（見本院卷第47頁至第56頁），經核
      ，依原告所提之會議記錄其上記載：「鴻地約4200萬未開
      發票處理？達輝1500萬開發票處理？決議：由黃亞微H1
      7F 抵未開發票（3%＋5%）。再與鴻地陳R結算。但要付給
      鴻地相對憑證，則請吳R自行與鴻地處理」（見本院卷第
      48 頁）；而依土地買賣契約書所載，上開房地係由澔輝
      建設公司移轉予黃亞薇，再由黃亞薇移轉予丙○○，是原
      告所述其積欠鴻地之債務已以房地抵償應屬可採；又證人
      丙○○經本院詢問系爭本票有沒有實際的金錢交付，證人
      亦稱沒有實際之金錢交付等語（見本院卷第61頁），是原
      告雖開立系爭本票予鴻地公司，惟系爭本票只作為擔保之
      用，並無資金之交付，縱原告事後未取回系爭本票，亦難
      認原告積欠本票債務，則被告以原告積欠鴻地公司債務主
      張抵銷，即不可採。
（二）次按票據上之權利，對匯票承兌人及本票發票人，自到期
      日起算；見票即付之本票，自發票日起算，三年間不行使
      ，因時效而消滅。票據法第22條第1項定有明文，經查，
      被告所提出主張抵銷之系爭本票，到期日為85年8月31日
      ，已罹於3年之請求權時效，原告已於審理中主張時效抗
      辯，是被告主張基於票據上權利主張抵銷，亦無理由。
（三）被告另辯稱原告自承開立系爭本票是為了向合庫和平支庫
      借款2,000萬元以塗銷所積欠之建築融資，而要求鴻地公
      司簽署拋棄書，則原告向合庫和平支庫取得利益2,000萬
      元，被告就原告所獲得利益限度自得請求原告償還云云，
      惟按票據上債權因時效或手續欠缺而消滅，執票人固得依
      票據法第22條第4項規定對於發票人或承兌人，於其所受
      利益之限度請求償還。惟所稱之利益，係指發票人或承兌
      人於原因關係或資金關係上所受之利益（代價)而言。執
      票人對發票人、承兌人實際上是否受有利益及所受利益若
      干，應負舉證責任，最高法院88年度台上字第3181號裁判
      參照。經查，原告雖自承系爭本票係澔輝公司於85年6月
      向合作金庫和平支庫提供18戶房地擔保借款2,000萬元以
      塗銷以往所有建築融資，鴻地公司係營造商需蓋拋棄書，
      故由原告開具2千萬元本票保證用等語。依原告所言，鴻
      地公司取得系爭本票並未支付對價，鴻地公司雖簽蓋拋棄
      書，惟簽蓋拋棄書與系爭本票債權並非對價關係，而澔輝
      公司向合庫和平支庫提供房地抵押借款，澔輝公司仍需負
      償還借款之義務，亦難認原告因此受有2千萬元之利益，
      且被告亦未舉出其他證據證明原告確實受有利益；是被告
      另以票據法第22條第4項利益償還請求權主張抵銷，亦屬
      無據。
五、縱上所述，被告所辯受讓系爭本票債權主張抵銷並不可採，
    從而，原告請求被告給付欠款329萬元，及自93年7月24日起
    至清償日止，按年息百分之5計算之利息，為有理由，應予
    准許。
六、兩造其餘之攻擊或防禦方法，經本院斟酌後，認為均不足以
    影響本判決之結果，自無逐一詳予論駁之必要，併此敘明。
七、結論：原告之訴為有理由，依民事訴訟法第78條，判決如主
    文。
中　　華　　民　　國　　94　　年　　12　　月　　13　　日
                  民事第二庭  法　官　吳淑惠
以上正本係照原本作成。
如對本判決上訴，須於判決送達後20日內向本院提出上訴狀
中　　華　　民　　國　　94　　年　　12　　月　　14　　日
                              書記官  蔡凱如
